臺灣高等法院刑事判決　　　　　　　100 年度上訴字第2756號
上　訴　人　臺灣桃園地方法院檢察署檢察官
被　　　告　吳玥姿
上列上訴人因被告違反藥事法案件，不服臺灣桃園地方法院100
年度審訴字第311 號，中華民國100 年6 月17日判決（起訴案號
：臺灣桃園地方法院檢察署99年度偵字第13884 號），提起上訴
，本院判決如下：
    主  文
原判決撤銷。
吳玥姿明知為偽藥而販賣，處有期徒刑伍月，扣案如附表一所示
之物均沒收；又明知為偽藥而轉讓，貳罪，各處有期徒刑參月。
應執行有期徒刑玖月，緩刑肆年，緩刑期內應支付公庫新臺幣伍
拾萬元整，扣案如附表一所示之物均沒收。
    事   實
一、吳玥姿明知張馨文（所涉製造偽藥犯行，業經本院以97年度
  上訴字第5016號判決確定）、王禺登及胡弘全（所涉製造及販
  賣偽藥犯行，均由臺灣臺南地方法院以99年度簡字第1481號判
  決確定）所製造之中藥膠囊（含Sibutramine 西藥成分及
  Caffeine成分），係未經核准擅自製造之偽藥，竟自民國97年
  4 、5 月間起，以每80顆膠囊新臺幣（下同）600 元及1600元
  之代價，向張馨文及王禺登購入含有Sibutramine 西藥成分及
  Caffeine成分之上開中藥膠囊後，基於販賣偽藥之犯意，以每
  盒80顆800 元至4000元不等之代價，在桃園縣中壢市及平鎮市
  等處，出售予張家榮、陳昱翎、蕭翠葦、張格榮、吳玉玲、李
  權仁、吳國禎、蕭錦煜、黃淑琦、趙秀蕊、李芊娟、李緯喬、
  顏桂英、顏淑英及廖建智等人；另基於轉讓偽藥之犯意，於97
  年間某日及98年年初，在雲林縣斗六市及桃園縣中壢市，轉讓
  前述中藥膠囊予田佩誼及溫郁璇。嗣經警接獲檢舉後，於98年
  9 月16日，持臺灣臺南地方法院核發之搜索票，在桃園縣中壢
  市○○○街6 號9 樓之18吳玥姿居所，查獲如附表一、二所示
  之物品，始查知上情。
二、案經臺灣桃園板橋地方法院檢察署偵查起訴。
    理   由
一、有關證據能力
  本件被告吳玥姿所犯非死刑、無期徒刑、最輕本刑為3 年以上
  有期徒刑之罪，或高等法院管轄第一審之案件，被告於原審、
  本院審理程序中，就被訴事實為有罪之陳述，經告以簡式審判
  程序之旨，並聽取檢察官及被告之意見後，本院合議庭裁定依
  簡式審判程序進行審理，下列供述證據，有證據能力，合先敘
  明。
二、認定被告犯罪所憑之證據及理由
  (一)被告於警詢、偵查、原審、本院審理時，就其販賣與轉讓禁
    藥犯行，均已自白不諱，核與證人吳玉玲、蕭錦煜、吳國禎
    、李芊娟、黃淑琦、趙秀蕊、李權仁、田佩誼、蕭翠葦、廖
    建智、賴玉明於警詢及偵查中具結之證述，王禺登、胡弘全
    於警詢及偵查中之證述，許洧騰、顏淑英、顏桂英、李緯喬
    、張家榮、陳昱翎、張格榮、張玉民、溫郁旋於警詢時之證
    述，相互吻合，並有臺南縣衛生局98年7 月8 日衛藥字第09
    80019245號函暨附件行政院衛生署藥物食品檢驗局98年6 月
    18日藥檢參字第0980010217號檢驗報告書、桃園縣政府衛生
    局98年10月26日桃衛藥字第0980090204號函暨附件行政院衛
    生署藥物食品檢驗局98年10月22日藥檢參字第0980020645號
    函及檢驗報告書、臺灣臺南地方法院檢察署檢察官98年度偵
    字第13221 號起訴書、臺灣臺南地方法院99年度簡字第1481
    號刑事判決、高雄市政府警察局扣押物品清單、臺灣臺南地
    方法院檢察署扣押物品清單、桃園縣政府衛生局藥政工作稽
    查紀錄表、桃園縣政府衛生局藥物化粧品檢查現場紀錄表、
    台南縣衛生局藥物化粧品檢查現場紀錄表、通聯調閱查詢單
    、通訊監察譯文、張家榮、陳昱翎、蕭翠葦、張格榮、張玉
    民、吳玉玲、溫郁旋、李權仁、吳國禎、蕭錦煜、黃淑琦、
    趙秀蕊、李芊娟及田佩誼指認被告之個人戶籍及相片影像資
    料查詢結果、賴玉明指認胡弘全及王禺登之照片、高雄市政
    府警察局刑警大隊搜索、扣押筆錄、扣押物品目錄表、現場
    查扣證物照片6 張、臺灣臺南地方法院通訊監察書及通訊監
    察譯文、億元堂生物科技有限公司現場查扣偽藥照片共12張
    、扣案如附表一所示之物可資佐證。
  (二)藥品之製造，應將其成分、性能、製造之要旨、分析方法及
    有關資料連同標籤、仿單及樣品，申請中央衛生主管機關查
    驗登記，經核發藥品許可證後，始得製造；未經核准擅自製
    造者，即為「偽藥」，不因其未經核准而擅自製造之中藥內
    是否含有西藥而有差異，此於藥事法第39條第1 項、第20條
    第1 款規定甚明（最高法院81年度台上字第2592號判決參看
    ）。經查，扣案如附表一編號1 至編號3 所示之減肥藥物，
    被告於原審行準備程序供稱上開扣案物確定都是同樣的藥物
    ，只是有的裝盒，有的沒裝盒等語，有原審100 年5 月24日
    準備程序筆錄在卷可稽，且依桃園縣政府衛生局98年10月26
    日桃衛藥字第0980090204號函暨附件行政院衛生署藥物食品
    檢驗局98年10月22日藥檢參字第0980020645號函及檢驗報告
    書可知，扣案藥物確實檢出含有Sibutramine 西藥成分及
    Caffeine成分，再依臺南縣衛生局98年7 月8 日衛藥字第
    0980019245號函暨附件行政院衛生署藥物食品檢驗局98年6
    月18日藥檢參字第0980010217號檢驗報告書明確指出，該
    Sibutramine 西藥成分核屬藥事法第20條第1 項所稱未經核
    准，擅自製造之偽藥。是扣案藥品當屬未經核准而不得擅自
    製造之偽藥無訛。本件事證明確，被告販賣及轉讓偽藥之犯
    行，堪以認定。
三、論罪之說明
  (一)按刑事法若干犯罪行為態樣，本質上原具有反覆、延續實行
    之特徵，立法時既予特別歸類，定為犯罪構成要件之行為要
    素，則行為人基於概括犯意，在密切接近之一定時、地持續
    實行之複次行為，倘依社會通念，於客觀上認為符合一個反
    覆、延續性之行為觀念者，於刑法評價上，即應僅成立一罪
    。學理上所稱「集合犯」之職業性、營業性或收集性等具有
    重複特質之犯罪均屬之，例如經營、從事業務、收集、販賣
    、製造、散布等行為概念者皆是（最高法院95年度台上字第
    1079號判決意旨參照）。被告基於單一犯意，購入前述中藥
    膠囊後，意圖營利，自97年4 、5 月間某日起至98年9 月16
    日為警查獲時止，所為上述販賣偽藥之行為，係屬「集合犯
    」，為包括一罪，應論以一罪。
  (二)被告先後轉讓偽藥予田佩誼及溫郁璇之時點，依田佩誼於警
    詢陳述、偵查中具結證均稱時間係於97年間（98年度偵字
    13221 號卷第154 頁反面、99年度偵字13884 號卷第44頁）
    ，溫郁璇於警詢陳述，證稱時間為98年初（98年度偵字
    13221 號卷第121 頁）。被告2 次轉讓偽藥行為，相隔數個
    月，在時間差距上，可以分開，在刑法評價上，各具獨立性
    ，亦非接續犯。基於刑法修正意旨，自應一罪一罰。
  (三)核被告所為，係犯藥事法第83條第1 項之販賣偽藥罪1 罪及
    轉讓偽藥罪2 罪。被告犯行，犯意各別，行為互殊，應分論
    併罰。
四、檢察官上訴意旨略稱：本件被告遭查獲販賣、轉讓及扣案之
  偽藥數量非少，且依卷附監聽譯文及車籍之資料，可知被告係
  使用另案被告胡弘全於97年9 月所購得之4,663c.c. 高級自用
  小客車代步運送偽藥，堪認犯罪獲利甚鉅；另被告與上游王禺
  登及胡弘全均犯販賣偽藥之罪刑，就此應無何者情節輕重之別
  ，然原審審酌王禺登及胡弘全之另案判決量刑，卻就被告量處
  較輕之刑容嫌過輕，難謂符合罪刑相當等語。
五、原判決之評斷
  (一)刑罰之量定，屬法院自由裁量之職權行使，惟刑事審判之量
    刑，在於實現刑罰權之分配的正義，故法院對科刑判決之被
    告量刑，應符合罪刑相當原則，使罰當其罪，以契合人民之
    法律感情，此所以刑法第57條明定科刑時應審酌一切情狀，
    尤應注意該條所列各款情形，以為科刑輕重之標準。原審判
    決謂：「審酌被告之犯罪動機、目的、手段、所獲利益、被
    害人所受之損害程度審酌被告販賣偽藥牟利，此種行為恐對
    前往購買藥品之消費者造成無可預知之用藥風險，對國民健
    康產生危害，併衡量其所販賣及轉讓偽藥之數量、犯罪之動
    機、目的、智識程度、生活狀況、本案上游之王禺登、胡弘
    全，業經臺灣臺南地方法院以99年度簡字第1481號刑事判決
    判處『王禺登、胡弘全共同製造偽藥，王禺登處有期徒刑拾
    月，胡弘全處有期徒刑捌月；又共同明知為偽藥而販賣，王
    禺登處有期徒刑捌月，胡弘全處有期徒刑陸月。王禺登應執
    行有期徒刑壹年貳月，緩刑肆年；胡弘全應執行有期徒刑壹
    年，緩刑肆年，並均分別向財團法人臺灣更生保護會捐助20
    萬元及10萬元』，此有刑事判決附卷可參，及被告犯罪後坦
    承犯行，態度良好等一切情狀」，就販賣偽藥部分，量處被
    告有期徒刑5 月，固非無見，然被告於警詢坦承自97年4 、
    5 月迄查獲時販賣所得高達150 萬元（98年9 月17日警詢筆
    錄第4 頁），獲取暴利，再觀被告販賣手法，多為先無償供
    人試用，對象無分交情深淺，遍及各行各業，使偽藥流通散
    佈之勢更鉅，影響社會大眾健康，難謂僅因其為下游，對消
    費者用藥健康之危害即較輕微，是以，原審諭知緩刑，僅命
    支付公益金10萬元，量刑有違罪刑相當原則。
  (二)原審就轉讓部分，認為係接續犯，僅論以一罪，然查，刑法
    於94年2 月2 日修正公布，刪除第56條連續犯之規定，自95
    年7 月1 日施行。依該條廢止理由之說明謂：「對繼續犯同
    一罪名之罪者，均適用連續犯之規定論處，不無鼓勵犯罪之
    嫌，亦使國家刑罰權之行使發生不合理之現象。」、「基於
    連續犯原為數罪之本質及刑罰公平原則之考量，爰刪除有關
    連續犯之規定」等語，即係將本應各自獨立評價之數罪，回
    歸本來就應賦予複數法律效果之原貌。就刑法修正施行後多
    次轉讓偽藥之犯行，採一罪一罰，始符合立法本旨。本件被
    告轉讓偽藥之時間，有相當之間隔，轉讓之對象，復不相同
    ，原審未詳予闡述論析，即逕依接續犯論以一罪，有適用法
    則不當之違法。
  (三)沒收為從刑之一種，依主從不可分之原則，應附隨緊接於主
    刑之下而同時宣告（最高法院91年度台上第5583號判決參看
    ），然原判決未於販賣罪刑宣告項下沒收，於定執行刑時始
    宣告沒收，已使從刑失所附麗。
  (四)檢察官上訴，指原判決量刑失當，為有理由，原判決復有上
    述可議之處，自屬無可維持，應由本院將原判決撤銷改判。
六、量刑之說明
  (一)審酌被告之犯罪動機、目的、手段、所獲利益匪淺，對國民
    健康產生危害，造成消費者無可預知之用藥風險，並衡量其
    犯後坦承犯行、犯罪之次數與數量，暨其他一切情狀，就販
    賣偽藥部分，量處有期徒刑5 月，就轉讓偽藥部分，各量處
    有期徒刑3 月，並定應執行有期徒刑9月。
  (二)扣案如附表一所示之物，係供被告預備犯販賣偽藥罪所用之
    物，且為被告所有，業據其供承在卷，自應依刑法第38條第
    1 項第2 款規定，於販賣罪刑項下宣告沒收之。至如附表二
    所示之物，雖為被告所有，惟被告於原審供稱編號1 不是本
    件販賣偽藥之帳冊，是他人欠錢所作之記載云云，是該帳冊
    與本案犯行無關，另編號2 、3 所示之物，已發還予被告，
    又均非違禁物，爰均不予宣告沒收，附此敘明。
  (三)被告前未曾因故意犯罪受有期徒刑以上刑之宣告，此有本院
    前案紀錄表附卷可憑，念其因一時短於思慮，致罹本罪，經
    此刑之宣告之教訓，自當知所警惕，而無再犯之虞，爰依刑
    法第74條第1 項第1 款、第2 項第4 款，參酌其犯罪所得額
    約150 萬元，併予宣告緩刑4 年，及應向公庫支付50萬元，
    俾收啟新及惕儆之雙效。
據上論斷，依刑事訴訟法第273 條之1 、第369 條第1 項前段、
第364 條、第299 條第1 項前段、藥事法第83條第1 項、刑法第
11條前段、第38條第1 項第2 款、第51條第5 款、第74條第1 項
第1 款、第2 項第4 款，判決如主文。
本案經檢察官田炳麟到庭執行職務。
中    華    民    國    100   年    11    月    11    日
                  刑事第十九庭審判長法  官  鄧振球
                                    法  官  彭幸鳴
                                    法  官  曾德水
以上正本證明與原本無異。
如不服本判決，應於收受送達後10日內向本院提出上訴書狀，其
未敘述上訴之理由者並得於提起上訴後10日內向本院補提理由書
（均須按他造當事人之人數附繕本）「切勿逕送上級法院」。
                                    書記官  吳玉華
中    華    民    國   100    年    11    月    11    日
附錄：本案論罪科刑法條全文
藥事法第83條第1項
明知為偽藥或禁藥，而販賣、供應、調劑、運送、寄藏、牙保、
轉讓或意圖販賣而陳列者，處 7 年以下有期徒刑，得併科新臺
幣 5 百萬元以下罰金。
 附表一：
┌──┬────────┬───┬───────────┐
│編號│物  品  名  稱  │數  量│    備        註      │
├──┼────────┼───┼───────────┤
│ 1  │減肥藥物        │351包 │每包80顆              │
├──┼────────┼───┼───────────┤
│ 2  │減肥藥物        │1522片│每片10顆              │
├──┼────────┼───┼───────────┤
│ 3  │減肥藥物        │5盒   │每盒80顆              │
│    │                │      │（起訴書漏未記載，第一│
│    │                │      │審蒞庭檢察官當庭補充）│
├──┼────────┼───┼───────────┤
│ 4  │紙箱            │1個   │上貼有新竹貨運托運單、│
│    │                │      │寄件人：億元堂        │
├──┼────────┼───┼───────────┤
│ 5  │夾鏈袋          │1批   │                      │
├──┼────────┼───┼───────────┤
│ 6  │減肥藥物包裝瓶  │1批   │                      │
├──┼────────┼───┼───────────┤
│ 7  │減肥藥物包裝紙盒│3箱   │                      │
├──┼────────┼───┼───────────┤
│ 8  │減肥藥說明書    │1箱   │                      │
└──┴────────┴───┴───────────┘
 附表二：
┌──┬────────────┬───────┬──────┐
│編號│物品名稱                │數 量         │備        註│
├──┼────────────┼───────┼──────┤
│ 1  │帳冊                    │1本           │            │
├──┼────────────┼───────┼──────┤
│ 2  │三星牌行動電話          │1 支          │已發還予被告│
│    │門號：0000000000        │（含SIM卡1張）│吳玥姿      │
│    │序號：000000000000000   │              │            │
├──┼────────────┼───────┼──────┤
│ 3  │SONY ERICSSON 牌行動電話│1支           │已發還予被告│
│    │門號：0000000000        │（含SIM卡1張）│吳玥姿      │
│    │序號：000000000000000   │              │            │
└──┴────────────┴───────┴──────┘